【裁判字號】    98,易,2576
【裁判日期】    990119
【裁判案由】    詐欺等
【裁判全文】
臺灣板橋地方法院刑事判決              98年度易字第2576號
聲  請  人  臺灣板橋地方法院檢察署檢察官
被      告  戊○
選任辯護人  陳德峰律師
            周建才律師
上列被告因詐欺等案件，經檢察官聲請以簡易判決處刑（98年度
偵字第7595號），本院認不宜以簡易判決處刑，改依通常程序審
理，並判決如下：
    主      文
戊○公然侮辱人，處罰金新臺幣玖仟元，如易服勞役，以新臺幣
壹仟元折算壹日。被訴詐欺得利、恐嚇部分無罪。
    事      實
一、戊○於民國98年2 月12日晚間20時許，與三位友人共同至臺
    北縣永和市○○路○段270 號甲○○經營之帝飽林羊肉爐店
    用餐，席間因認店內酒類昂貴，乃自行攜帶酒類入店飲用，
    迄同日晚間22時許，戊○與友人用餐完畢，嗣結帳時，店員
    丙○○向戊○表示自帶酒類須加收開瓶費用100 元，共計消
    費新臺幣（下同）850 元，戊○隨即向丙○○表示與老闆甲○○熟識，過去消費均未加收開瓶費用，老闆應會扣除該費
    用，乃要求丙○○撥打電話詢問老闆可否扣除，經丙○○拒
    絕，且表示不要為難她，請求戊○全額付款，雙方爭執不下
    ，詎戊○竟惱羞成怒，基於公然侮辱之犯意，對於丙○○辱
    罵：「操你媽的Ｂ，還跟我收什麼清潔費，你店還要不要開
    」、「臭機八」等語，足以貶損丙○○之名譽。
二、案經丙○○訴請臺北縣政府警察局永和分局移送臺灣板橋地
    方法院檢察署檢察官偵查聲請簡易判決處刑，本院認不宜，
    改依通常程序審理。
    理      由
甲、有罪部分：
一、證據能力部分：按被告以外之人於審判外之言詞或書面陳述
    ，除法律有規定者外，不得作為證據，刑事訴訟法第159 條
    第1 項固定有明文。惟被告以外之人於審判外之陳述，雖不
    符同法第159 條之1 至之4 之規定，而經當事人於審判程序
    同意作為證據，法院審酌該言詞陳述或書面陳述作成時之情
    況，認為適當者，亦得為證據；當事人、代理人或辯護人於
    法院調查證據時，知有第159 條第1 項不得為證據之情形，
    而未於言詞辯論終結前聲明異議者，視為有前項之同意，此
    亦據同法第159 條之5 規定甚明。查本件被告、檢察官於本
    院準備程序中均未就證據能力提出爭執，且迄於言詞辯論終
    結前，亦未就本院所調查之證據主張有刑事訴訟法第159 條
    第1 項不得為證據之情形，應認均已同意得作為本案之證據
    。從而，下述證據資料縱有屬傳聞證據，且不符刑事訴訟法
    第159 條之1 至之4 之規定者，經本院審酌各該證據資料作
    成時之一切客觀情況，認無不適當之情事，均認有證據能力
    ，合先敘明。
二、訊據被告戊○矢口否認有何公然侮辱犯行，辯稱：當日伊與
    三位友人共同至帝飽林羊肉爐店消費，用餐之前伊曾問櫃檯
    小姐，飲酒如何算錢，小姐稱1 瓶高梁須800 元，伊稱伊是
    熟客，老闆不會算伊那麼貴，只會算5 、600 百元1 瓶，請
    小姐打電話給老闆，但她不同意，伊即至隔壁便利商店買一
    瓶酒回來，而後小姐過來表示外帶酒類要收開瓶費，伊再度
    要她打電話給老闆，但小姐仍沒有打電話給老闆，伊去抽菸
    時猶詢問小姐是否有打電話，小姐只說不要為難她，所以伊
    知道她沒有問老闆，迄十點伊等要離開，買單之前伊還坐在
    櫃台前，要她打電話給老闆，但是她還是不肯，口氣不耐煩
    ，伊說既然她不打，伊就改天再來付錢，所以伊與友人即行
    離開，而後約隔一週，伊恰好至羊肉爐店旁豆漿店喝豆漿，
    伊猶先至羊肉爐店詢問老闆是否在店內，並告知老闆如在店
    內，請渠過來向伊收取先前消費之款項，詎店內隨即報警處
    理，惟伊並無於消費當日對丙○○辱罵上開話語云云。
三、經查，被告確於前揭時地與友人至帝飽林羊肉爐店用餐完畢
    後，為開瓶費用加收與否之事與告訴人即店員丙○○發生爭
    執，而後即對於丙○○辱罵：「操你媽的Ｂ，還跟我收什麼
    清潔費，你店還要不要開」、「臭機八」之事實，業據證人
    丙○○於偵查中證稱：98年2 月12日晚上8 時許，被告來伊
    店帝飽林羊肉爐店消費，伊是店內主管，伊帶位讓他用餐，
    他說要等朋友，過了半小時，他的朋友來了，前前後後2 個
    小時，共來了3 位朋友，伊店是自助式的，被告在朋友還沒
    來之前就去拿菜，被告就在櫃臺酒櫃那裡選酒，伊就跟他說
    酒的價格，被告就說這裡的酒怎麼那麼貴，你們老闆坑人，
    伊就說價格是寫在那裡，而且已經很久沒有調，被告就說要
    去外面買酒，伊就說酒要收水杯清潔費，被告就說寫在牆壁
    上跟你們老闆收，之後被告就走出外面買酒回來，被告就與
    他朋友開始用餐，到10點多，他們要買單，伊幫他結帳，結
    果被告就說他不付開瓶費，伊就說剛才已說過要收這筆錢，
    被告就不付，叫伊打電話給店長，那時他就跟他朋友在喊：
    「操你媽的Ｂ，還跟我收什麼清潔費，你店還要不要開」、
    「臭機八」，伊就跟他說叫他不要為難伊，伊只是在上班，
    被告就說你叫我uncle 也一樣，找你們老闆來，他一直要求
    伊打電話，結果就一直不買單，坐在旁邊，要求伊要打電話
    ，後來伊只好打電話給我們店長，就請被告跟我們店長講話
    ，他就跟我們講說你去報警，我就是不買單，之後伊就問店
    長怎麼辦，他說被告說報警就報警，伊就打電話報警，伊叫
    他不要走，警察馬上就來了，被告就說好，後來被告在那裡
    等，其他客人進來，他在那裡等了1 至2 分鐘，就將剩餘的
    酒及他的朋友帶走，因當時伊在幫另外的客人結帳，無法追
    出去，伊就請另外的同事幫伊追被告他們，後來警察來了之
    後，就沒有看到他們等語明確，迭於本院審理中猶為同一證
    述，顯見被告確為告訴人丙○○向其收取開瓶費用，經被告
    要求電詢老闆後再決定支付與否遭告訴人拒絕後，即對之辱
    罵上開話語，至為灼然。至被告雖聲請傳喚其同行之友人即
    證人丁○○、乙○○到庭證述當日結帳情況，證人丁○○於
    審理中證稱：店員要向被告收開瓶費，被告表示他以前來吃
    都不用收開瓶費，對他們比較好，小姐說老闆不在，被告表
    示要小姐打電話給老闆他要在電話中跟老闆說不用開瓶費，
    但小姐好像沒有打電話給老闆，後來伊等就到外面抽菸；伊
    等在外面抽煙時，同行張治家先生表示該店服務這麼差，如
    何開的下去，但伊沒有聽到被告有說這句話，也沒有聽到被
    告罵小姐三字經等語，另證人乙○○則證稱：後來伊等快用
    完餐時，被告要去付帳，我們在外面抽菸，有聽到店員與被
    告有爭執，就是開瓶費的問題，店員要開瓶費的事，被告表
    示他先付餐費，開瓶費以後再結帳，或者是以後再一起結帳
    ，店員不願意，張先生說了一句「靠」你們這店服務態度這
    麼差，你們店以後就不用開了；當時沒有聽到被告有辱罵店
    員，只有聽到張先生說「靠」以及上述的話等語，惟衡諸證
    人丁○○、乙○○與被告為朋友關係，其證言難免偏頗，更
    何況，被告僅為赴店內消費之客人，與告訴人丙○○過去並
    不相識，亦無仇隙，則其實無設詞誣陷之必要，是自以證人
    丙○○所證之內容其真實性較為可採，則被告應有為上開公
    然侮辱犯行，其前揭所辯，應係事後卸責之詞，自不足採，
    從而本件罪證明確，自應依法論科。
四、核被告戊○所為，係犯刑法第309 條之公然侮辱罪。本院審
    酌被告之素行狀況，及其因赴帝飽林羊肉爐店用餐，竟為加
    計開瓶費與否之事，不滿店員丙○○之處理態度，而以言詞
    詆毀其人格尊嚴等犯罪動機、目的、手段，及犯罪後態度等
    一切情狀，量處如主文所示之刑，並諭知易服勞役之折算標
    準。
乙、無罪部分：
一、聲請簡易判決處刑意旨另以：被告明知其無支付能力，竟夥
    同姓名年籍不詳之3 名成年男子（原聲請書誤載為4 名），
    共同基於意圖為自己不法利益之犯意，於98年2 月12日20時
    許起至22時許止，在帝飽林羊肉爐店內，詐以消費為名，點
    用餐點，並在上開店內消費至同日22時許，使丙○○陷於錯
    誤，信任其有付款之意，而同意其在店內消費，並交付上開
    食物供其食用，總計消費約新臺幣850 元。嗣丙○○要求被
    告結帳時，被告始向丙○○訛稱：因不滿店內收取開瓶費、
    清潔費，且與老闆甲○○係熟識，改日再行支付云云，丙○○不從，被告除基於公然侮辱之犯意，對丙○○辱罵：「操
    你媽的Ｂ」、「臭機八」等語，足以貶損丙○○之名譽；另
    基於恐嚇之犯意，對丙○○恫嚇稱：「跟我收什麼清潔費，
    你店還要不要開」等足以危害丙○○財產之言詞，致丙○○
    因而心生畏懼，嗣被告與其餘4 人用餐完畢，見丙○○已報
    警處理，唯恐遭警查獲，未付款即搭乘計程車離去。因認被
    告另涉刑法第339 條第2 項之詐欺得利罪及同法第305 條恐
    嚇罪嫌云云。
二、按犯罪事實應依證據認定之，無證據不得認定犯罪事實；又
    不能證明被告犯罪者，即應諭知無罪之判決，刑事訴訟法第
    154 條第2 項、第301 條第1 項分別定有明文。又刑事訴訟
    上證明之資料，無論其為直接或間接證據，均須達於通常一
    般之人均不致有所懷疑，而得確信其為真實之程度，始得據
    為有罪之認定，若其關於被告是否犯罪之證明未能達此程度
    ，而有合理懷疑之存在，致使無從形成有罪之確信，根據「
    罪證有疑，利於被告」之證據法則，即不得遽為不利被告之
    認定；其以情況證據（即間接證據）斷罪時，尤須基於該證
    據在直接關係上所可證明之他項情況事實，本乎推理作用足
    以確證被告有罪，方為合法，不得徒憑主觀上之推想，將一
    般經驗上有利被告之其他合理情況逕予排除（最高法院76年
    臺上字第4986號、32年上字第67號判例意旨參照）。又刑事
    訴訟法上所謂認定被告犯罪事實之證據，係指足以認定被告
    確有犯罪行為之積極證據而言，苟積極證據不足為不利於被
    告事實之認定時，即應為有利於被告之認定，更不必有何有
    利之證據（最高法院29年上字第3105號及30年上字第816 號
    判例意旨參照）。
三、公訴人認被告戊○涉有此部分犯行，係以上開事實，業據告
    訴人甲○○、丙○○於警訊、偵訊中之指訴及被告與友人至
    帝飽林羊肉爐店用餐，未予付款即自行離去，為其論據。訊
    據被告戊○固供承當日確未付款即與友人離去之事實，惟堅
    決否認有何詐欺得利、恐嚇犯行，辯稱：當日用餐完畢後，
    伊有表示要付款，但小姐不收，稱如要付款須連開瓶費一起
    收，但因告訴人丙○○都未幫伊打電話給老闆，因此伊向丙○○表示因老闆不在，改天伊再來付帳，其後伊於2 月20日
    再去店內付款，有先詢問店員老闆是否在店內，店員稱老闆
    不在，伊即表示如果老闆到店內，伊在隔壁吃豆漿，請他過
    去向伊收錢，如伊要白吃白喝，伊在店內開酒就好了，不須
    再另外到店外買酒；又伊亦無對丙○○稱：「你店還要不要
    開」之恐嚇話語，而係友人張先生認為店員服務態度不佳，
    店要如何開等語。
四、有關詐欺得利部分：
    按債務人於債之關係成立後，如有債務不履行之情形，在一
    般社會經驗上可能之原因甚多，縱令出於惡意而有遲延給付
    或不為給付之情事，苟無足以證明其債之關係發生時自始故
    意藉此從事財產犯罪之積極證據，仍不得僅以債信違反之客
    觀事態，推定債務人自始有詐欺之犯意。查被告於98年2 月
    12日晚間8 時許，與友人共赴帝飽林羊肉爐店用餐，其後於
    結帳時，因被告外帶酒類是否加計開瓶費用之事，與告訴人
    丙○○發生爭執，而後被告未經付款，即與友人相偕離去等
    情，為被告與告訴人丙○○所一致供述在卷，是被告雖有消
    費後未經付款之事實，惟其於赴帝飽林羊肉爐店用餐之初，
    是否即意圖偽以消費之名，使店內人員誤信為真交付餐點，
    其後再藉詞不滿店內收取開瓶費、清潔費，而拒絕付款，攸
    關其是否確有意圖為自己不法所有之犯意。然查，被告於前
    揭時地赴帝飽林羊肉爐店用餐，期間確因店內外帶酒類須加
    收開瓶費用之事，與店員丙○○發生爭執，業如證人丙○○
    、丁○○、乙○○前開證述無誤，是以雙方既為開瓶費用之
    事有所爭執，而店內有關開瓶費用收取與否之事，亦非被告
    所得支配及預期，自難以被告因開瓶費用爭議之事拒絕付款
    而推論被告於用餐之始，即無付款之意圖；其次被告雖於證
    人丙○○告知老闆交待仍要向其收取開瓶費之事，猶未支付
    任何消費款項即行離去，惟逾數日之後，被告亦曾再度返回
    店內等情，亦據證人丙○○於審理中證稱：是一個星期之後
    要打烊之際，被告從外面進來說要找老闆，伊表示說老闆下
    班問他有何事，他說沒有，伊請他留下電話，他說不要，伊
    看到被告知道他就是上次沒有付帳的客人，所以立刻打給老
    闆，說上次沒有付帳的客人有來，伊要他留電話他不願意，
    有請服務生注意被告的去向，服務生表示他們在隔壁喝豆漿
    ，老闆叫伊打電話跟警察說上次沒有付錢的客人在隔壁，大
    約隔了十分鐘後老闆自己去隔壁豆漿店將被告帶回，老闆沒
    有在豆漿店與被告談，而是請被告回到我們店裡，我看到的
    時候被告就與老闆一起回到店裡等語，是以被告雖於用餐當
    日，在店員丙○○表明須收取含開瓶費在內之費用850 元之
    際，未加以付款，亦未經店員同意即偕同友人任意離去，惟
    依事後被告再自行前往店內詢問之過程，雖依證人丙○○所
    述，其並未表明係自行前來支付先前積欠之消費款項，惟被
    告於消費未付款當日，其店內對於被告之身分背景均無所知
    悉，是衡諸常情，苟被告確無支付之意，則其於事後自無再
    行返回店內，自曝行蹤，造成店內人員追償消費款項之理，
    復經本院訊以證人丙○○，有關被告消費當日除對於付款金
    額有所爭議外，是否足以判斷被告有無攜帶金錢前往用餐乙
    節，其證稱：被告應該是有帶錢，不像是要吃霸王餐的人，
    可能是因為沒有面子，老闆要收他開瓶費，但是我們只是職
    員，沒有這樣的權限等語，另證人甲○○亦證稱：經丙○○
    告知被告係因要收開瓶費不爽，所以就不付錢等語，足認被
    告與店員丙○○彼此間因開瓶費之事發生爭執，雖被告未予
    付款，亦未交待何時清償前開消費款項即行離去之行為有所
    不當，惟依被告事後係自行主動返回店內之態度觀之，尚難
    認被告於至該店消費之初，即有白吃白喝之不法圖利意圖，
    更何況，本次被告與友人赴該店用餐之消費金額，扣除開瓶
    費用部分僅750 元，金額非鉅，另被告之同行友人即證人丁○○、乙○○均供述當日身上均有帶錢，只是當日是被告要
    請客等語，則聲請意旨認被告夥同姓名不詳之成年男子共同
    基於意圖為自己不法利益之犯意，而偽以消費之名點用餐點
    ，事後再藉詞不滿店內收取開瓶費用而有詐欺得利之犯行云
    云，尚乏依據，是以被告前揭所辯，並無詐欺之意圖云云，
    尚堪採信，揆諸前開說明，本件尚未達被告應受刑法詐欺罪
    予以非難之程度，此外復查無其他積極證據足資證明被告有
    何詐欺得利之犯行，本院自應為無罪之諭知。
五、有關恐嚇部分：
    按刑法第305 條之恐嚇罪，須有表示加害之行為，且該加害
    之內容須為行為人所得直接或間接支配之事，始足當之。查
    被告於前揭時地，經店員丙○○向渠表示欲收取包含開瓶費
    用之消費款項時，對於丙○○辱罵：「操你媽的Ｂ，還跟我
    收什麼清潔費，你店還要不要開」、「臭機八」之事實，已
    據證人丙○○前開證述明確，訊據被告則否認曾出言侮辱及
    恐嚇上開話語云云，惟依證人丙○○指述被告所稱之上開話
    語內容，其係不滿店員丙○○向其收取開瓶費用，而出言辱
    罵丙○○，至多僅足認具有貶損丙○○名譽之公然侮辱犯行
    ，其並未表明對於店員向其收取開瓶費後，將對於羊肉爐店
    採行如何之加害手段，則其當無可能造成該店有何財產之損
    害，是其縱然出言上開話語，核與刑法之恐嚇罪之構成要件
    不符，自難以該罪相繩，此外復查無其他積極證據足資證明
    被告有何恐嚇犯行，本院對於此部分亦應為被告無罪之諭知
    。
據上論斷，應依刑事訴訟法第452 條、第299 條前段、第301 條
第1 項前段，刑法第309 條、第42條第3 項前段、刑法施行法第
1 條之1 ，判決如主文。
本案經檢察官姜麗君到庭執行職務。
中    華    民    國    99    年    1     月    19    日
                刑事第二十三庭  審判長法  官  徐 蘭 萍
                                      法  官  黃 苙 荌
                                      法  官  黃 繼 瑜
上列正本證明與原本無異。
如不服本判決，應於判決送達後10日內敘明上訴理由，向本院提
出上訴狀 (應附繕本) ，上訴於臺灣高等法院。其未敘述上訴理
由者，應於上訴期間屆滿後20日內向本院補提理由書「切勿逕送
上級法院」。
                                      書記官  廖 美 紅
中    華    民    國    99    年    1     月    20    日
附錄本罪論罪科刑法條全文：
中華民國刑法第309條
（公然侮辱罪）
公然侮辱人者，處拘役或 3 百元以下罰金。
以強暴犯前項之罪者，處 1 年以下有期徒刑、拘役或 5 百元以
下罰金。

司法院資訊處製作；財團法人民間司法改革基金會備份。
